【裁判字號】    86,上更(一),215
【裁判日期】    890919
【裁判案由】    損害賠償
【裁判全文】
臺灣高等法院民事判決  八十六年度上更(一)字第二一五號
    上  訴  人  乙○○
                甲○○
    共      同
    訴訟代理人  雷祿慶  律師
    複  代理人  周霙蘭  住台北市○○路○段四四七號四樓
    被  上訴人  丙○○  住台北市○○路○段二００號二二樓
    訴訟代理人  蘇弘志  律師
右當事人間請求損害賠償事件，上訴人對於中華民國八十三年七月十六日臺灣臺北地
方法院八十三年度訴字第一五九四號第一審判決提起上訴，經判決後，由最高法院發
回更審，本院判決如左：
      主      文
上訴駁回。
第二審及發回前第三審訴訟費用由上訴人乙○○負擔十三分之八，餘由上訴人甲○○
負擔。
      事      實
一、上訴人聲明求為判決：(一)原判決關於駁回上訴人後開第二項之訴部分廢棄。(二)被
    上訴人應給付上訴人乙○○新台幣（下同）一百四十萬一千二百元；給付上訴人
    甲○○八十六萬二千三百六十元，及均自民國（下同）八十三年六月三日起至清
    償日止，按年息百分之五計算之利息。(三)第一、二審及發回前第三審訴訟費用由
    被上訴人負擔。(四)願供擔保請准宣告假執行。其事實上陳述，除與原判決記載相
    同部分，予以引用外，並補稱略以：被上訴人將所製作廣告之平面圖放置於售屋
    現場供人取閱，固屬要約之引誘，然上訴人受此要約之引誘後，已進而與被上訴
    人指派之售屋人員洽談房屋買賣，售屋人員並依據平面圖分別向上訴人解說，進
    而表示買賣房屋之坪數均按該平面圖所示，上訴人因該平面圖所說明之坪數而決
    定訂購，即足認定平面圖所示房屋之私有面積、公共面積及房屋之格局等項，確
    已成為兩造間買賣契約之內容，而非單純要約之引誘。至買賣契約書第十八條雖
    載有：「‧‧‧有關本標的之廣告及宣傳品，僅供參考之用，一切說明以本契約
    為依據」，惟查上述平面圖既已經由被上訴人指派之售屋人員向上訴人展示並說
    明後，上訴人始決定買受，該平面圖已成為契約之重要內容，被上訴人雖於買賣
    洽定後所提供之書面買賣契約中置入該十八條之附合性條款，將兩造間業已合意
    列為契約重要內容之前揭平面圖，降格為僅供參考之用，並圖將之排除於契約之
    外，不惟與兩造之真意不符，抑且有違誠信原則，是上開排除條款，不生效力，
    上訴人自不受其拘束。又買賣契約書第一條雖約定：「房屋坪數約為多少坪，包
    括室內、陽台、梯間、走道、露台、花台及其他公共設施等之分攤在內。」，然
    並未載明室內、陽台等私有面積之坪數若干或與公共設施之比例如何，而上開平
    面圖則有明確記載，自應以此為據。復查前揭平面圖載明上訴人乙○○、甲○○
    私有面積各為四七‧九坪、四四‧七坪，公共面積各為六‧二坪、七‧五坪，總
    面積各為五四‧一坪、五二‧二坪，而被上訴人交付上訴人之登記面積，其中私
    有面積（含主建物及陽台或平台）各為四一‧六八坪、三七‧七四坪，其餘則為
    共同使用部分各為建號三八七九、三八八一及四四四八、四四五二，有建築改良
    物登記簿謄本可稽，依上開房屋登記之面積觀之，所謂私有面積當係指含主建物
    及陽台或平台之面積各為四一‧六八坪、三七‧七四坪，至建築改良物登記簿謄
    本備考欄所載「共同使用部分各為建號三八七九、三八八一及四四四八、四四五
    二」，自均屬公共面積之範圍，不僅登載之文義極為明確，且據中華民國建築技
    術學會八十二年十月二十二日八二建字第０九號函稱：「據瞭解住家或辦公室之
    『使用面積』應為『室內面積』加『陽、平台面積』加『花台面積』，並為目前
    地政單位以戶為主之權狀面積。至於『公共設施面積』應為門廳、通道、走廊、
    電梯間、樓梯間、水池、水塔、屋頂電梯機械房、地下室變電所、發電機室及防
    空避難室等屬之。」等語，則被上訴人抗辯私有面積包括當層電梯間、樓梯間及
    走道等「小公」在內，應不足取。又本件房屋買賣契約既約定有預售房屋私有面
    積各多少坪數，自屬保證將來完工交付買賣標的具有此項品質，而被上訴人交付
    上訴人之房屋其私有面積既均有短少，係發生於契約成立後，且因可歸責於被上
    訴人之事由所致，則應構成不完全給付之債務不履行責任。又上訴人所訂購之房
    屋，係由被上訴人所興建，其私有面積是否與前揭平面圖所載之私有面積之坪數
    相符，為被上訴人所明知，被上訴人於交屋時並未將其所明知有短少坪數之瑕疵
    告知上訴人，雖上訴人在交屋同意書上簽名同意：「依照本房屋現況交屋」，惟
    查交屋當時係在被上訴人所經營之台北市○○○路○段一五０號九樓遠東建設公
    司內，並非在房屋現場，何來驗收合格﹖且室內面積若干，亦非目視所能瞭解，
    況該同意書上僅載明同意依房屋現況交屋，並未表明拋棄任何權利之請求，尚難
    認上訴人已就系爭買賣所生不完全給付之請求權亦予拋棄云云。所用證據：除援
    用原審之立證方法外，並補提出中華民國建築技術學會函一紙、原審民事判決二
    件、本院民事判決四件、最高法院民事判決四件及存證信函一件（以上均影本）
    為證。
二、被上訴人聲明求為判決：(一)上訴駁回。(二)第二審及發回前第三審訴訟費用由上訴
    人負擔。(三)如受不利判決，願預供擔保請准宣告免為假執行。其事實上陳述，除
    與原判決記載相同部分，予以引用外，並補稱略以：本件之爭執無論定性為品質
    瑕疵與數量瑕疵，皆為民法第三百五十六條所規定之瑕疵。上訴人乙○○、甲○
    ○分別於七十九年九月二十六日及八十一年六月十八日受領房屋卻遲至八十三年
    八月間（應係八十三年五月十五日之誤）始起訴請求，顯未履行檢查通知義務。
    又被上訴人之售屋人員於銷售對話時亦已說明「私有面積」與「公共面積」之意
    義，並無故意不告知瑕疵之情形存在，且兩造於訂立預售屋買賣時並無確定房屋
    之實體存在，而雙方有容許誤差及找補之約定，此類約定泛用於不動產交易亦為
    社會常情，抑有進者，被上訴人依廣告平面圖（即建照圖、使照圖）自始固定之
    「公設比」施工，亦無法故意不告知瑕疵，況被上訴人於交屋時更必須與上訴人
    會算尾款，使之取得建物所有權狀，說明坪數配置情形後，由上訴人簽署交屋同
    意書內載：「‧‧‧本戶房屋現已全部完工，經本人驗收合格，並同意依照本戶
    房屋現況交屋‧‧‧」，而上訴人亦於書狀中自認已受領系爭房屋，被上訴人更
    無須故意不告知瑕疵，故被上訴人不論於訂約時或交付時皆無民法第三百五十七
    條之情形。又中華民國消費者文教基金會建築委員會於七十七年七月一日第五版
    發行之「購屋指南」中明確指出：「‧‧‧有些建設公司只列私有面積及公共設
    施面積，而所謂私有面積已包括了室內、陽台及當層的電梯間、樓梯間及走廊等
    的分擔面積在內。至於公共設施面積只包括地下室及屋頂突出物之公共面積的分
    擔，所以感覺上公共設施面積所佔比例很小。‧‧‧」，此消基會立於指導消費
    者購屋之立場，其見解及認識實亦證明於七十七、八年間建築業界所慣用之廣告
    文字之涵意，亦被上訴人使用「私有面積」之文字真義所在。再就本件建物共同
    使用部分之登記方式，依當時土地登記規則第六十九條規定，有兩種登記方式：
    一為原則性之將共同使用部分測繪於區分所有建物（即主建物）之內；二為有特
    殊情形時共同使用部分另編建號單獨登記（即當時土地登記規則第七十二條之情
    形），至於採何種方式登記，決定權在地政機關，建商並無置喙之餘地，查本件
    建物之所有權第一次登記時，係採第二種方式登記，即將「小公」部分另編建號
    三八八一及四四四八單獨登記，因而產生所謂私有面積是否包括「小公」之爭議
    ，本件如地政機關採第一種方式登記，即將當層電梯間、樓梯間及走道面積測繪
    於主建物內，則所謂私有面積當然包括當層電梯間、樓梯間及走道面積，消費者
    自無爭執之餘地，本件由於七十九年間建物完工時，公寓大廈日愈增多，且社區
    型建築戶數繁多，地政機關為求簡便，乃將「小公」另編建號單獨登記，因而引
    發消費者之爭議，但本件建物之登記方式既係由地政機關依職權為之，自不能將
    此歸責於建商之被上訴人，況當時之建商因當時土地登記規則第六十九條之規定
    ，而將當層電梯間、樓梯間及走道等分擔面積歸列於區分所有建物內，比比皆是
    ，亦甚少發生爭議，是本件如將因登記方式所引起之爭議，歸責於被上訴人，顯
    有失公平等語。所用證據：除援用原審之立證方法外，並補提出廣告平面圖及測
    量成果圖對照說明一件、購屋臨時證明單二件、中華民國建築投資商業同業公會
    全國聯合會函一件、討論資料一件、台北市仲介同業公會函一件、財團法人中國
    生產力中心函一件、損益相抵之計算及說明三件及最高法院民事判決一冊（以上
    均影本）為證。
三、本院依職權囑託台灣省建築師公會台北縣辦事處鑑定系爭房屋之私有面積及公共
    面積之面積及價值等情。
      理      由
一、本件上訴人主張：上訴人乙○○、甲○○分別於七十八年五月中旬及七十八年一
    月一日向被上訴人購買尚未建妥而預售之台北縣新莊地區台北加州大廈Ｃ３棟一
    樓、Ｂ１棟七樓之房屋時，被上訴人指派之售屋人員持台北加州大廈Ｃ、Ｂ區平
    面圖及各營建概要與建材說明向上訴人解說，建築完成時之室內坪數及公共面積
    、使用之建築材料均與其所提示解說之平面圖、建材說明相符，依該平面圖分別
    載明上訴人乙○○、甲○○所購買之房屋私有面積各為四七‧九坪、四四‧七坪
    ，公共面積各為六‧二坪、七‧五坪，總面積各為五四‧一坪、五二‧二坪，上
    訴人乙○○、甲○○因而各給付定金五十萬元及三十一萬元，契約即已成立，該
    平面圖已因雙方合意而成為契約之一部，嗣上訴人乙○○、甲○○分別於七十八
    年五月下旬及七十八年一月一日補立書面契約，上訴人乙○○、甲○○於交屋後
    ，發現室內面僅各為四一‧六八坪、三七‧七四坪，各短少六‧二二坪、六‧九
    六坪，未依約履行等情，爰本於不完全給付之法律關係，求為命被上訴人給付上
    訴人乙○○一百四十萬一千二百元；給付上訴人甲○○八十六萬二千三百六十元
    ，並均加付法定遲延利息之判決（超過上開金額之請求，業經本院於更審前判決
    上訴人敗訴，未據聲明不服）。
    被上訴人則以：前開廣告平面圖僅係要約之引誘，非本件買賣契約之一部，況依
    買賣契約書第十八條已明文將廣告資料含平面圖等均排除作為契約內容，上訴人
    自不得援引該平面圖對伊有所主張，且該平面圖所謂「私有面積」並非指「室內
    私有面積」，而係指「室內面積」加當層電梯間、樓梯間及走道等「小公」在內
    ，伊指派之售屋人員於銷售對話時亦已說明「私有面積」及「公共面積」之意義
    ，並無故意不告知瑕疵之情形存在，而伊亦已按圖施工完成，將各該建物交付上
    訴人，其「私有面積」並未短少，自難謂有何不完全給付之債務不履行責任等語
    ，資為抗辯。
二、經查上訴人乙○○、甲○○分別於七十八年五月中旬及七十八年一月一日向被上
    訴人購買尚未建妥而預售之台北縣新莊地區台北加州大廈Ｃ３棟一樓（按即指門
    牌號碼新莊市○○路三七巷八號）、Ｂ１棟七樓（按即指門牌號碼新莊市○○路
    四七六巷一二號七樓）之房屋，依廣告平面圖所載私有面積各為四七‧九坪、四
    四‧七坪，公共面積各為六‧二坪、七‧五坪，總面積各為五四‧一坪、五二‧
    二坪，被上訴人業已建築完成，分別於七十九年九月二十六日及八十一年六月十
    八日將各該房屋交付上訴人乙○○、甲○○受領之事實，為兩造所不爭執，並有
    廣告平面圖、買賣契約書、建築改良物登記簿謄本（下稱建物登記謄本）、交屋
    通知書及交屋證明書為證，固堪認為真實。
三、惟查前開廣告平面圖雖記載「私有面積」及「公共面積」，惟並未標明室內及附
    屬建物之面積，而兩造所簽訂之買賣契約書第一條則約定房屋面積之總坪數，並
    表明房屋總坪數包括「室內、陽台、梯間、走道、露台、花台及其他公共設施等
    之分攤在內」，將「室內、陽台、梯間、走道、露台、花台」與「公共設施」作
    明確區隔劃分，即將「室內、陽台、梯間、走道、露台、花台」約定為同一屬性
    之建物，另將前述以外之建物，約明為「其他公共設施」，足證兩造確有於買賣
    契約中使廣告平面圖所載「私有面積」落實於買賣契約書中「室內、陽台、梯間
    、走道、露台、花台」面積，其餘則劃屬「公共面積」之契約文字合意，否則，
    上訴人於簽訂書面買賣契約時，焉有不要求於各該契約書中載明「私有面積」即
    係「室內面積」之理。再徵諸「私有面積」一詞，並非法律用語，而中華民國消
    費者文教基金會建築委員會所編著，由消費者報導雜誌社出版之「購屋指南」（
    七十五年九月十五日初版、七十七年七月一日五版）亦有「‧‧‧有些建設公司
    只列私有面積及公共設施面積，而所謂私有面積已包括了室內、陽台及當層的電
    梯間、樓梯間及走廊等的分擔面積在內。至於公共設施面積只包括地下室及屋頂
    突出物之公共面積的分擔，‧‧‧」等敘述，顯見當時建築業界所慣用之「私有
    面積」廣告文字，並非即指「室內面積」，而係包括「室內面積」及當層電梯間
    、樓梯間及走道等「小公面積」在內（參照最高法院八十九年度台上字第二一六
    號判決－見外放最高法院民事判決一冊內）。又依八十四年修正前土地登記規則
    第六十九條規定「‧‧‧建物屬區分所者，其共同使用部分於勘測時，除有特殊
    情形者外，應測繪於區分所有建物之內‧‧‧」。本件建物「小公」之共同使用
    部分，雖經地政機關另編建號三八八一及四四四八獨立登記，惟當時坊間建商因
    該規定，而將當層電梯間、樓梯間及走道等分擔面積歸列於區分所有建物內，已
    如前揭「購屋指南」所載。且中華民國建築投資商業同業公會全國聯合會八十四
    年二月九日八四建投全聯字第一五一八號函，為就解決非屬法律名詞之「使用面
    積」、「私有面積」與「公共面積」之定義爭議，邀請內政部營建署地政司與行
    政院公平交易委員會、消費者保護委員會等政府機關及相關事業團體研商之結論
    亦認為「不動產買賣契約日在八十一年二月四日公平交易法實施前，廣告平面圖
    所載之使用面積或私有面積，依交易習慣應包括當層電、樓梯間及走道（俗稱小
    公）」（參照最高法院八十九年度台上字第二一六號判決－見外放最高法院民事
    判決一冊內），復經參酌果如上訴人所云「私有面積」即係指「室內面積」，上
    訴人乙○○、甲○○各短少六‧二坪及七‧五坪，並非屬於極少數之誤差，極易
    發現，而上訴人早在七十九年九月二十六日及八十一年六月十八日即已分別受領
    各該房屋，何以竟遲至八十三年五月十五日始提起本件訴訟（見原審卷第五頁正
    面）﹖亦顯與常情有悖，益證前開廣告平面圖所稱「私有面積」係包括「室內面
    積」及當層電梯間、樓梯間及走道等「小公面積」在內。是上訴人所主張廣告平
    面圖所稱「私有面積」即係指「室內私人使用面積」云云，殊不足取。
四、證人郭惠琴（即上訴人乙○○之妻）、王木三（即上訴人甲○○之夫）雖均證稱
    ，被上訴人指派之售屋人員在現場解說私有面積即係室內私人使用面積，伊等夫
    妻始決定購買云云（見原審卷第三０頁及本院上字卷第一六０、六八頁），但為
    被上訴人所否認，而各該證人既係上訴人之妻或夫，已難期其為真實之證言，且
    復與前揭事證不符，尚難據為有利於上訴人之認定。至中華民國建築技術學會八
    十二年十月二十二日八二建字第０九號函雖稱：「據瞭解住家或辦公室之『使用
    面積』應為『室內面積』＋『陽平台面積』＋『花台面積』並為目前地政單位以
    戶為主之權狀面積。至於『公共設施面積』應為門廳、通道、走廊、電梯間、樓
    梯間、水池、水塔、屋頂電梯機械房、地下室變電所、發電機室及防空避難室等
    屬之‧‧‧」（見外放證物），惟查既稱「據瞭解」，而未載明其據以瞭解之憑
    據，已難令人置信，況該函又附加說明：「不論如建商所指『大公』、『小公』
    之名稱為何，應就事實認定為主」，尤見所謂私有面積之範圍如何仍應依具體事
    實認定之，非謂私有面積一詞有其特定之意義，亦難據為有利於上訴人之認定（
    參照最高法院八十六年度台上字第三０八六號判決－見外放最高法院民事判決一
    冊內）。
五、被上訴人交付之房屋登記面積：關於上訴人乙○○部分為：室內面積即主建物為
    一一九‧九九平方公尺及平台為一七‧六九平方公尺（建號三八五一）計一三七
    ‧六八平方公尺，當棟小公應有部分面積為二０‧三九平方公尺，共計私有面積
    為一五八‧０七平方公尺（其計算式為：119.99㎡+17.69㎡＝137.68㎡+20.39㎡
    ），折合四七‧八一坪；關於上訴人甲○○部分為：室內面積即主建物為一０九
    ‧八九平方公尺及陽台為一四‧七七平方公尺（建號四三八一），當棟小公應有
    部分面積為二四‧二０平方公尺，共計私有面積為一四八‧八六平方公尺（其計
    算式為：109.89㎡+14.77㎡＝124.66㎡+24.20㎡），折合四五‧０三坪，有建築
    改良物所有權狀、建物登記謄本及台灣省建築師公會台北縣辦事處八十八年十二
    月十日台建師北鑑字第０七九七號函送之鑑估報告書（惟所載「私有面積」，應
    係「室內面積」之誤，其理由詳如前述）可稽，而與前開廣告平面圖所載私有面
    積相較結果：上訴人乙○○短少０‧０九坪（其計算式為：47.81坪－47.9 坪）
    ，而上訴人甲○○則多出０‧三三坪（其計算式為：45.03坪－44.7 坪）。雖被
    上訴人交付上訴人乙○○房屋之私有登記面積較諸廣告平面圖所載私有面積短少
    ０‧０九坪，惟查雙方所訂立之買賣契約書第一條後段約定：「如實際現況之面
    積與買賣面積誤差超過百分之壹點伍時，其超過或不足部分雙方同意以本約平均
    單價為計算依據多退少補。」該所稱實際現況之面積，應係指同條中段所稱「房
    屋坪數包括室內、陽台、梯間、走道、露台、花台及其他公共設施」各個面積。
    換言之，其中任何一項之面積均為「實際現況之面積」之一部，則登記私有面積
    與買賣私有面積有所誤差時，亦須超過上開後段約定之百分之壹點伍即０‧七二
    坪（其計算式為：47.9坪×1.5%），被上訴人始應找補上訴人乙○○。綜上所述
    ，已足證明被上訴人對上訴人不負不完全給付之債務不履行責任。
六、從而，上訴人分別本於不完全給付之法律關係，請求被上訴人給付上訴人乙○○
    一百四十萬一千二百元；給付上訴人甲○○八十六萬二千三百六十元，並均加付
    法定遲建利息部分，均屬不應准許。原審就上開部分所為上訴人敗訴之判決，所
    持理由雖與本院不同，但其結果並無二致，仍應維持，上訴論旨指摘原判決此部
    分不當，求予廢棄改判，應認為無理由。
七、至兩造其餘之攻擊或防禦方法及未經援用之證據，經本院斟酌後，認為均不足以
    影響本判決之結果，自無逐一詳予論駁之必要，附此敘明。
八、據上論結：本件上訴應認為無理由，依民事訴訟法第四百四十九條第二項、第七
    十八條、第八十五條第一項但書，判決如主文。
中    華    民    國    八十九    年        九      月        十九      日
                              臺灣高等法院民事第十三庭
                                  審判長法  官  林  鄉  誠
                                        法  官  陳  駿  璧
                                        法  官  謝  碧  莉
右正本係照原本作成。
如不服本判決，應於收受送達後二十日內向本院提出上訴書狀，其未表明上訴理由者
，應於提出上訴後二十日內向本院補提理由書狀（均須按他造當事人之人數附繕本）
上訴時應提出委任律師或具有律師資格之人之委任狀；委任有律師資格者，另應附具
律師及格證書及釋明委任人與受任人有民事訴訟法第四百六十六條之一第一項但書或
第二項（詳附註）所定關係之釋明文書影本。
中    華    民    國    八十九    年        九      月      二十五      日
                                        書記官  林  明  輝
附註：
民事訴訟法第四百六十六條之一（第一項、第二項）：
對於第二審判決上訴，上訴人應委任律師為訴訟代理人。但上訴人或其法定代理人具
有律師資格者，不在此限。
上訴人之配偶、三親等內之血親、二親等內之姻親，或上訴人為法人、中央或地方機
關時，其所屬專任人員具有律師資格並經法院認為適當者，亦得為第三審訴訟代理人
。


司法院資訊處製作；財團法人民間司法改革基金會備份。
